【裁判字號】    94,訴,337
【裁判日期】    950921
【裁判案由】    損害賠償
【裁判全文】
臺灣嘉義地方法院民事判決               94年度訴字第337號
原      告  成光科技股份有限公司
法定代理人  己○○
訴訟代理人  張雯峰律師
            奚淑芳律師
            張蓁騏律師
被      告  辛○○
            子○○
                        之23.
            戊○○
            癸○○
            甲○○
            乙○○
            寅○○
            壬○○
            丁○○
            庚○○
共      同
訴訟代理人  何永福律師
複 代理 人  黃文力律師
            丑○○
上列當事人間請求損害賠償事件，經本院於民國九十五年九月七
日言詞辯論終結，判決如下：
    主  文
被告辛○○、子○○應連帶給付原告新臺幣拾參萬貳仟元；被告
戊○○、癸○○應連帶給付原告新臺幣伍萬元；被告甲○○、乙○○應連帶給付原告新臺幣壹拾陸萬元；被告寅○○、壬○○應
連帶給付原告新臺幣壹拾壹萬元；被告丁○○、庚○○應連帶給
付原告新臺幣壹拾肆萬肆仟元，及分別自附表所示日起至清償日
止，按週年利率百分之五計算之利息。
原告其餘之訴駁回。
訴訟費用由被告辛○○、子○○連帶負擔百分之四，被告戊○○
、癸○○連帶負擔百分之一，被告甲○○、乙○○連帶負擔百分
之四，被告寅○○、壬○○連帶負擔百分之三，被告丁○○、庚○○連帶負擔百分之四，餘由原告負擔。
本判決原告勝訴部分得假執行。但被告辛○○及子○○、被告戊○○及癸○○、被告甲○○及乙○○、被告寅○○及壬○○、被
告丁○○及庚○○如於執行標的物拍定、變賣或物之交付前，分
別以新臺幣拾參萬貳仟元、伍萬元、壹拾陸萬元、壹拾壹萬元及
壹拾肆萬肆仟元為原告預供擔保，得免為假執行。
原告其餘假執行之聲請駁回。
    事實及理由
一、原告起訴主張：
  (一)原告公司於民國五十三年成立，營事業包含高爾夫球車、殘
    障電動代步車等運輸工具及其零件製造，被告辛○○、戊○○、甲○○、寅○○、丁○○原為原告公司員工（下稱五位
    被告），並於任職期間由被告辛○○邀同子○○、被告戊○○邀同癸○○、被告甲○○邀同乙○○、被告寅○○邀同壬○○、被告丁○○邀同庚○○為連帶保證人，簽立保證契約
    書，依該契約第七條第四項約款（下稱系爭競業禁止約款）
    ，五位被告因故離職，在一年內均願遵守「競業禁止」規範
    ，不在中華民國內之其他同業任職，如有違反，願給付原告
    公司離職前月薪之一百倍作為違約罰金，連帶保證人負連帶
    保證及賠償責任。
  (二)詎被告辛○○於九十四年三月三十一日離職後，於九十四年
    四月四日任職於英屬維京群島商育豐有限公司（下稱育豐公
    司）；被告戊○○於九十二年五月三十一日離職，九十三年
    二月十九日任職育豐公司；被告甲○○於九十四年二月十四
    日離職後隨即任職育豐公司；被告寅○○於九十四年二月二
    十八日離職，九十四年二月二十八日任職育豐公司；被告丁○○於九十四年三月三十一日離職，九十四年四月六日任職
    金和信股份有限公司（下稱金和信公司）。離職前被告辛○○在原告公司擔任研一部樣品模具製作之助理工程師，被告
    戊○○擔任品保部副理，被告甲○○擔任研二部工程師，被
    告寅○○擔任品管部成品檢驗課助理工程師，被告丁○○擔
    任工程部工程師，離職後在上揭隆成集團旗下公司任職，從
    事與原告公司相同營業項目之殘障代步車等電動車之產製工
    作，被告戊○○職屬品保課，被告辛○○、甲○○、寅○○
    、丁○○均任職研發課，與原告任職當時所屬單位均相同，
    從事與研發相關工作，不論有無參與設計繪圖工作，就產品
    設計圖面打樣、組裝製造成品之具體化過程，所為產製問題
    之回應與討論改進等均具有技術層面專業，五位被告上揭任
    職公司考量渠等專業，安排至與原告公司任職相同單位，造
    成揭露原告商業機密及技術移轉的風險存在，已違反系爭競
    業禁止約款約定。
  (三)離職前被告辛○○月薪新臺幣（下同）三萬三千元，被告戊○○五萬元，被告甲○○四萬元，被告寅○○三萬三千元，
    被告丁○○三萬六千元，渠等所為違反系爭競業禁止約款，
    原告依契約法律關係，請求五位被告及連帶保證人子○○、
    癸○○、乙○○、壬○○、庚○○連帶賠償月薪一百倍作為
    違約罰金，並先行部分請求離職前月薪之二十倍違約罰金，
    其餘保留。並聲明：被告辛○○、子○○應連帶給付原告六
    十六萬元；被告戊○○、癸○○應連帶給付原告一百萬元；
    被告甲○○、乙○○應連帶給付原告七十八萬元；被告寅○○、壬○○應連帶給付原告六十六萬元；被告丁○○、庚○○應連帶給付原告七十二萬元，並分別自起訴狀送達翌日起
    至清償日止按週年利率百分之五計算之法定利息；願供擔保
    請准宣告假執行。
二、被告則以：五位被告在原告公司擔任職務並非主要營業幹部
    ，而係較低職務技能工作。系爭競業禁止約款限制五位被告
    轉業之區域為中華民國境內，而原告之營業項目有三十七項
    之多，涵蓋各行各業，限制轉業區域及範圍過於廣泛，且限
    制剝奪被告一年工作權，顯不合理，原告公司亦未填補因競
    業禁止損害之代償對價，系爭競業禁止約款屬定型化約款，
    該約款限制五位被告行使工作權，顯失公平，依民法第二百
    四十七條之一第三款規定，應屬無效。五位被告任職育豐公
    司及金和信公司之母公司擁有相關產品之專利權，並未侵害
    原告公司專利權，原告公司並無保護之利益存在，且五位被
    告未將在原告公司任職所學技術帶到隆成集團，隆成集團亦
    未利用原告公司技術製造與原告公司相同之產品，並與原告
    公司競爭市場，況隆成集團擁有多項專利技術，有獨立發展
    技術能力，無須依賴五位被告獲取原告公司之任何機密技術
    ，五位被告初到隆成集團任職時，不知該集團日後會製造及
    發展殘障代步車，任職期間亦未損害原告公司利益，被告並
    無違反競業禁止條款之情事等語置辯。並答辯聲明：原告之
    訴駁回；如受不利判決，願供擔保請准免予宣告假執行。
三、原告主張五位被告曾在原告公司任職，與擔任連帶保證人之
    被告子○○、癸○○、乙○○、壬○○、庚○○，分別與原
    告公司簽訂載有系爭競業禁止約款之保證契約書，離職前被
    告辛○○月薪三萬三千元、被告戊○○五萬元、被告甲○○
    四萬元、被告寅○○三萬三千元、被告丁○○三萬六千元，
    嗣被告辛○○、戊○○、甲○○、寅○○離職後任職於育豐
    公司，被告丁○○任職於金和信公司，均屬隆成集團成員，
    該集團亦有生產電動車、殘障代步車等產品之事實，業據提
    出原告公司基本資料查詢、原告公司產品型錄、兩造保證契
    約書、隆成集團資料、五位被告任用人員資料、離職移交清
    單、隆成集團產品型錄等為證，被告不爭執，並有中央健康
    保險局南區分局九十四年八月九日健保南承一字第０九四０
    ０二二四二九號函示五位被告投保單位、勞工保險局九十四
    年八月十二日保承資字第０九四一０四五八三六０號函附五
    位被告投保資料表在卷可佐，堪信為真。
四、原告主張五位被告違反系爭競業禁止約款，被告應連帶賠償
    月薪一百倍違約罰金等情，被告否認並辯稱：系爭競業禁止
    約款為定型化約款，限制五位被告工作權，顯失公平應屬無
    效，且五位被告均無違反系爭競業禁止約款行為等語。則本
    件爭點在於系爭競業禁止約款是否有效，五位被告是否違反
    該約款，應與被告子○○、癸○○、乙○○、壬○○、庚○○連帶給付違約罰金若干。經查：
  (一)按憲法第十五條規定，人民之生存權、工作權及財產權應予
    保障，乃國家對人民而言。又人民之工作權並非一種絕對之
    權利，此觀諸憲法第二十三條規定自明，原告惟恐其員工離
    職後洩漏其工商業上，製造技術之秘密，乃於其員工進入公
    司任職之初，要求員工書立切結書，約定於離職日起二年間
    不得從事與公司同類之廠商工作或提供資料，如有違反應負
    損害賠償責任。該項競業禁止之約定，附有二年間不得從事
    工作種類上之限制，既出於被告之同意，與憲法保障人民工
    作權之精神並不違背，亦未違反其他強制規定，且與公共秩
    序無關，其約定似非無效；又受僱人有忠於其職責之義務，
    於僱用期間非得僱用人之允許，固不得為自己或第三人辦理
    同類之營業事務，惟為免受僱人因知悉前僱用人之營業資料
    而作不公平之競爭，雙方得事先約定於受僱人離職後，在特
    定期間內不得從事與僱用人相同或類似之行業，以免有不公
    平之競爭，若此競業禁止之約定期間、內容為合理時，與憲
    法工作權之保障無違（最高法院七十五年度臺上字第二四四
    六號、九十四年度臺上字第一六八八號裁判意旨可資參照）
    。本件五位被告前後任職上揭公司均生產電動車乙節，兩造
    不爭執，且有產品型錄可資參照，原告公司與隆成集團就電
    動車之產製應屬競爭之同業，則原告就所從事營業範圍內產
    品之製造、生產方法、技巧、資料等營業上秘密或牽涉其商
    業利益之資料，自有避免同屬競爭同業之隆成集團知悉而遭
    掠奪必要性，原告以系爭競業禁止條款作為防堵手段，自難
    謂無保護之利益存在。又離職前在原告公司被告辛○○擔任
    研一部樣品模具製作之助理工程師，被告戊○○擔任品保部
    副理，甲○○擔任研二部工程師，被告寅○○擔任品管部成
    品檢驗課助理工程師，被告丁○○擔任工程部工程師，有五
    位被告任用人員資料表及離職移交清單可資參佐，而依原告
    公司提出之新型專利申請書、測試變更申請單、測試報告等
    資料所示，五位被告在原告公司內從事產品研發、測試、相
    關設計協調及品保相關工作，自難認在原告公司任職無獲悉
    原告電動車相關製造技術、營業上秘密或牽涉其商業利益等
    資料之可能。且系爭競業禁止條款之限制期間僅一年，期間
    尚非久遠；要求五位被告不在同業任職，並未限制至非業務
    競爭廠商任職，系爭競業禁止條款對五位被告工作權之限制
    非逾合理範疇。本院認為系爭競業禁止條款並無違反強制規
    定或公序良俗，應屬有效，亦無民法第二百四十七條之一規
    定顯失公平之情形，是被告上開約款無效之抗辯，應無可採
    。
  (二)原告主張五位被告在隆成集團研發、品保部門工作性質與在
    原告公司工作內容相近等情，業據提出產品型錄及研發部人
    員工作日報表為佐證，而在隆成集團中被告辛○○、丁○○
    、甲○○在工程打樣部門，被告戊○○在品保部門，均屬該
    集團研發二處組織部門乙節，有被告提出之組織圖可資參照
    ，參以證人即育豐公司研發部經理丙○○亦到庭證稱：公司
    有生產電動代步車等產品，被告甲○○、寅○○工作屬電機
    類打樣，被告辛○○、丁○○則是鐵管五金類打樣工作，支
    援設計師打樣骨架、配接線路，並溝通設計師解決問題，被
    告戊○○負責品保委外測試工作等語（見本院九十五年六月
    八日言詞辯論筆錄），原告主張五位被告離職後一年內至生
    產電動車之同業隆成集團任職乙節，應堪採信。五位被告既
    有違反系爭競業禁止約款，被告自應依約連帶給付原告違約
    罰金。
  (三)按約定之違約金額過高者，法院得減至相當之數額，民法第
    二百五十二條定有明文。而當事人約定之違約金是否過高，
    須依一般客觀事實，社會經濟狀況，當事人所受損害情形及
    債務人如能依約履行時，債權人可享受之一切利益為衡量標
    準，若所約定之額數，與實際損害顯相懸殊者，法院自得酌
    予核減，並不因懲罰性違約金或賠償額預定性違約金而異（
    最高法院四十九年臺上字第八０七號、七十九年臺上字第一
    九一五號判例意旨可資參照）。觀諸系爭競業禁止約款之內
    容，應賠償離職時月薪一百倍作為違約罰金，惟離職前被告
    辛○○月薪三萬三千元，被告戊○○五萬元，被告甲○○四
    萬元，被告寅○○三萬三千元，被告丁○○三萬六千元，均
    非高薪，被告辛○○、甲○○、寅○○、丁○○並非擔任高
    階主管，原告公司於五位被告競業禁止期間並無補償措施，
    原告又未舉證五位被告自原告公司離職至隆成集團任職後，
    有對原告客戶、情報大量篡奪，或有惡質性競業行為出現等
    顯著背信性或顯著違反誠信原則之情事，本院綜合上開情事
    ，認為兩造約定之違約金額尚屬過高，就賠償額預訂性違約
    金應酌減至離職前月薪四倍計算。再審酌被告辛○○於九十
    四年三月三十一日離職，九十四年四月四日任職育豐公司；
    被告戊○○於九十二年五月三十一日離職，九十三年二月十
    九日任職育豐公司；被告甲○○於九十四年二月十四日離職
    後隨即任職育豐公司；被告寅○○於九十四年二月二十八日
    離職，九十四年二月二十八日任職育豐公司；被告丁○○於
    九十四年三月三十一日離職，九十四年四月六日任職金和信
    公司，五位被告各別違反一年競業禁止約款期間情節，亦即
    被告辛○○一年、被告戊○○三個月、被告甲○○一年、被
    告寅○○十個月及被告丁○○一年等情計算，被告辛○○之
    違約罰金應酌減至十三萬二千元（33,000×4），被告戊○○部分應酌減至五萬元（50,000×4×3/12），被告甲○○
    部分應酌減為十六萬元（40,000×4），被告寅○○部分應
    酌減為十一萬元（33,000×4×10/12），被告丁○○部分應
    酌減為十四萬四千元（36,000×4）為適當，而被告子○○
    、癸○○、乙○○、壬○○、庚○○既分別為五位被告之連
    帶保證人，依系爭競業禁止約款就五位被告賠償範圍內分別
    負連帶賠償責任。
五、綜上，原告本於系爭競業禁止約款提起本訴，請求被告辛○○及子○○連帶給付違約罰金十三萬二千元，被告戊○○及
    癸○○連帶給付五萬元，被告甲○○及乙○○連帶給付十六
    萬元，被告寅○○及壬○○連帶給付十一萬元，被告丁○○
    及庚○○連帶給付十四萬四千元之違約罰金，及自起訴狀繕
    本送達之翌日（詳附表所示日期）起至清償日止之法定遲延
    利息為有理由，應予准許，逾此範圍之請求尚非正當，應予
    駁回。
六、本判決原告勝訴部分所命給付金額未逾五十萬元之判決，爰
    依民事訴訟法第三百八十九條第一項第五款規定，依職權宣
    告假執行，併依被告聲請於原告勝訴部分，酌定相當之擔保
    金額，為被告得供擔保後免為假執行之宣告，至原告敗訴部
    分，其假執行之聲請失所依附，應予駁回。
七、本件事實已臻明確，兩造其餘攻擊防禦及證據調查，均與本
    案之判斷不生影響，自勿庸一一審酌論列，併此敘明。
八、據上論結，本件原告之訴為一部有理由，一部無理由，依民
    事訴訟法第七十九條、八十五條第二項、第三百八十九條第
    一項第五款、第三百九十二條第二項，判決如主文。
中    華    民    國    95    年    9     月    21    日
                  民事第一庭  法  官  陳端宜
上為正本係照原本作成。
如對本判決上訴，須於判決送達後20日內向本院提出上訴狀。
中    華    民    國    95    年    9     月    21    日
                              書記官  洪麗惠
附表：
┌───┬───────┬───────────┐
│編號  │   被  告     │利息起算日            │
├───┼───────┼───────────┤
│１    │ 辛○○       │ 94.06.18             │
├───┼───────┼───────────┤
│２    │ 子○○       │ 94.07.19             │
├───┼───────┼───────────┤
│３    │ 戊○○       │ 94.06.18             │
├───┼───────┼───────────┤
│４    │ 癸○○       │ 94.06.18             │
├───┼───────┼───────────┤
│５    │ 甲○○       │ 94.07.03             │
├───┼───────┼───────────┤
│６    │ 乙○○       │ 94.06.18             │
├───┼───────┼───────────┤
│７    │ 寅○○       │ 94.06.18             │
├───┼───────┼───────────┤
│８    │ 壬○○       │ 94.06.18             │
├───┼───────┼───────────┤
│９    │ 丁○○       │ 94.06.18             │
├───┼───────┼───────────┤
│１０    │ 庚○○       │ 94.06.18             │
└───┴───────┴───────────┘


司法院資訊處製作；財團法人民間司法改革基金會備份。
